【裁判字號】    97,交抗,772
【裁判日期】    970722
【裁判案由】    聲明異議
【裁判全文】
臺灣高等法院臺中分院刑事裁定         97年度交抗字第772號
抗  告  人
即移送機關  交通部公路總局台中區監理所台中市監理站
代  表  人  甲○○
受 處 分人  乙○○
上列抗告人因受處分人聲明異議案件，不服臺灣台中地方法院中
華民國97年5月21日裁定（97年度交聲字第873號）提起抗告，本
院裁定如下：
    主  文
原裁定撤銷，發回台灣台中地方法院。
    理  由
一、原處分機關處分意旨略以：異議人即受處分人乙○○（下稱
    受處分人）於民國（下同）九十六年十月二十日凌晨五時十
    八分許，駕駛ＭＥ─五三七○號自用小客車（下稱前開小客
    車），在臺中市○○○○○路口處，因「酒後駕車 (肇事）
    經測試酒精濃度值為每公升○點五四毫克，超過標準值每公
    升○點二五毫克）」之違規行為，經臺中市警察局第一分局
    警員依道路交通管理處罰條例第三十五條第一項第一款，以
    中市警交字第ＧＤ0000000號舉發違反道路交通管理
    事件通知單當場舉發，並經原處分機關於九十七年二月二十
    九日依道路交通管理處罰條例第三十五條第一項第一款，以
    裁監稽違字第裁六一─ＧＤ0000000號裁決書裁處受
    處分人罰鍰新臺幣（下同）四萬二千元（九十七年三月十八
    日已繳納），吊扣職業大客車駕駛執照十二個月，並施以道
    安講習云云。
二、原裁定以：按道路交通管理處罰條例第六十八條業於九十四
    年十二月十四日修正，並自九十五年三月一日施行，修正前
    之道路交通管理處罰條例第六十八條規定：「汽車駕駛人，
    因違反本條例及道路交通安全規則之規定，受【吊扣或】吊
    銷駕駛執照處分時，【吊扣或】吊銷其持有各級車類之駕駛
    執照。」而修正後之道路交通管理處罰條例第六十八條規定
    ：「汽車駕駛人，因違反本條例及道路交通安全規則之規定
    ，受吊銷駕駛執照處分時，吊銷其持有各級車類之駕駛執照
    。」查，該條文修正前，其原提案修正條文為：「汽、機車
    駕駛人，因違反本條例及道路交通安全規則之規定，受【吊
    扣或吊銷】駕駛執照處分時，【吊扣或吊銷】其違法或違規
    當時所駕駛車輛之駕駛執照。」立法理由略以：「原條文將
    違法或違規駕駛人所持有各級車類之駕駛執照一併吊扣或吊
    銷，失之過酷，影響人民工作及生活甚鉅，爰修正之」等語
    ，是以其立法意旨在於違規行為對道路交通秩序之維持及道
    路交通安全已生較大之影響，故規定吊扣或吊銷其持有各級
    車類之駕駛執照，以限制其繼續駕車行駛道路之權利，其係
    屬駕駛行為之限制，並不因所持駕駛執照種類不同而有所差
    異。而最後通過之修正條文，係將道路交通管理處罰條例第
    六十八條原有條文中之【吊扣或】三字刪除各情，有立法院
    交通委員會九十四年十月五日臺立交字第○九四二四○○一
    五三號函附道路交通管理處罰條例第六十八條審查報告可參
    （參見立法院公報第九十四卷第七十期第一三五至一三八頁
    ）。則參照上開立法理由及立法經過，依修正後之條文，按
    上開規定受【吊銷駕照】處分者，仍維持吊銷其持有各級車
    類之駕駛執照，至於受【吊扣駕照】處分者，則僅【吊扣】
    其違法或違規當時所駕駛車輛之駕駛執照，不再吊扣其持有
    各級車類之駕駛執照，此觀之立法理由及立法經過至明。是
    本件受處分人於九十六年十月二十日違規時，前開新修正之
    道路交通管理處罰條例第六十八條業已生效施行，自應適用
    修正後之規定。受處分人在前揭時、地駕駛前開小客車經警
    檢測其酒精濃度超過標準（酒測呼氣值達每公升○‧五四毫
    克）之違規行為，受處分人於聲明異議中並不爭執，並有臺
    中市警察局舉發違反道路交通管理事件通知單及原處分機關
    之裁決書各一份附卷可稽，其前開違規行為固堪以認定。惟
    查，受處分人係因駕駛自用一般小客車而違反前開交通法規
    ，原處分機關僅得吊扣「其」（指自用一般小客車）駕駛執
    照一年，受處分人雖領有職業大客車之駕駛執照，而依修正
    後道路交通管理處罰條例第六十八條規定，受吊扣駕駛執照
    處分時，已不得再吊扣受處分人所持有各級車類之駕駛執照
    ，業如前述。原處分不察，竟仍執行吊扣受處分人所持有之
    職業大客車之駕駛執照，即非合法，應認本件異議為有理由
    ，原處分關於吊扣職業大客車駕駛執照十二個月部分應予撤
    銷，並就該撤銷部分諭知受處分人不罰，以資適法。另本院
    原應諭知吊扣受處分人自用一般小客車駕駛執照十二個月，
    惟因受處分人係因取得高一級車類之駕駛資格而換發駕駛執
    照，准其駕駛較低級車類之車輛，亦即受處分人係領有職業
    大客車駕駛執照而駕駛自用小客車，實際上並無自用小客車
    之駕駛執照，故事實上不能對自用小客車駕駛執照予以執行
    ，則其結果與不罰無異，乃逕諭知不罰。至於原處分機關就
    受處分人之前開違規行為另裁處受處分人罰鍰及施以道安講
    習部分，未據受處分人就此部分聲明異議，此部分本院自無
    從併予審酌，附此敘明云云。
三、抗告意旨略以：汽車駕駛人因違反道路交通管理處罰條例第
    三十五條規定受吊扣駕駛執照處分，如無當時駕駛車種之駕
    駛執照，仍應吊扣其持有其他車種之駕駛執照，主要係考量
    其違規行為對道路交通秩序之維持及道路交通安全已生較大
    影響，故吊扣其持有之駕駛執照，以限制其繼續駕車行使道
    路之權利，係屬駕駛行為之限制，並不因所持駕駛執照種類
    之不同而有所差異。本案受處分人現領有汽車駕照為大客車
    職業駕照，於上級機關未為新函示前，抗告人僅依交通部相
    關函示按道路交通管理處罰條例第三十五條規定裁處吊扣汽
    車駕駛執照十二月云云。
四、按汽車駕駛人飲用酒類或其他類似物後，其吐氣所含酒精濃
    度超過每公升○、二五毫克，不得駕車；駕駛汽車經測試檢
    定酒精濃度超過標準，處汽車駕駛人罰鍰一萬五千元以上六
    萬元以下，並當場移置保管該汽車及吊扣駕駛執照一年，道
    路交通安全規則第一百十四條第二款、道路交通管理處罰條
    例第三十五條第一項第一款分別定有明文。該條文所稱之「
    駕駛執照」，依九十五年三月一日修正施行前之道路交通管
    理處罰條例第六十八條規定：「汽車駕駛人，因違反本條例
    及道路交通安全規則之規定，受吊扣或吊銷駕駛執照處分時
    ，吊扣或吊銷其持有各級車類之駕駛執照。」係指違規人持
    有之各級車類駕駛執照均應予吊扣，然道路交通管理處罰條
    例第六十八條嗣於九十四年十二月十四日經修正公布並於九
    十五年三月一日施行，修正施行後之條文業已刪除「吊扣或
    」等字，即已將「受吊扣駕駛執照之處分係吊扣其持有之各
    級車類駕駛執照」部分之規定廢除，依現行條文之解釋，即
    係受吊銷駕照處分者，仍維持吊銷其持有之各級車類駕駛執
    照，至於受吊扣駕照處分者，則僅吊扣其違法或違規當時所
    駕駛車輛之駕駛執照，不再吊扣其持有之各級車類駕駛執照
    。且道路交通管理處罰條例第三十五條第一項第一款前段既
    將當場移置保管該汽車及吊扣其駕駛執照併列，而不稱「吊
    扣其各級車類之駕駛執照」，解釋上當係指同一等級之汽車
    駕駛執照而言，不得任意擴張解釋。又該修正條文之立法說
    明略以：「原條文將違法或違規駕駛人所持有各級車類之駕
    駛執照一併吊扣或吊銷，失之過酷，影響人民工作及生活甚
    鉅，爰修正之」等語，其立法意旨在於最高級車類之駕駛執
    照係受處分人賴以維生之工具，而受處分人駕駛較低級車類
    之車輛違規受罰，卻一併吊扣其最高級車類駕駛執照，對受
    處分人之工作權及生存權造成極大之損害，有違比例原則，
    故予修法。經查，本件受處分人乙○○於九十六年年十月二
    十日凌晨五時十八分許，駕駛車牌號碼ＭＥ─五三七○號自
    小客車，於台中市○○○○○路口處，經警方檢測試其吐氣
    所含酒精濃度每公升達○、五四毫克，經警開單舉發，嗣經
    抗告人以受處分人違規事實明確，依道路交通管理處罰條例
    第三十五條第一項第一款規定，於九十七年二月二十九日以
    裁監稽違字第裁六一─ＧＤ0000000號裁決書裁處罰
    鍰新台幣四萬二千元整，吊扣其駕駛執照十二個月，並施以
    道安講習，有舉發違反道路交通管理事件通知單、原處分裁
    決書各一份附卷可稽，是受處分人酒後駕駛自小客車之違規
    事實，固屬明確。惟受處分人所領有者係職業大客車駕駛執
    照，而依上開說明，受吊扣駕駛執照處分時，應僅能吊扣其
    違規時之小型車普通駕駛執照，並不得再吊扣受處分人所持
    有各級車類之駕駛執照，原處分未察，竟仍吊扣受處分人所
    持有之職業大客車駕駛執照，即非適法。至於受處分人僅領
    有最高級之職業大客車駕駛執照，致無較低級車類之自用小
    客車駕駛執照可供吊扣，此係源於道路交通安全規則關於對
    於汽車駕駛執照之管理，採取一照原則，因而實務上僅逐級
    核給汽車駕駛執照一張，致持有職業大客車駕駛執照者，倘
    因駕駛普通小型車違規，而須吊扣小型車普通駕駛執照時，
    無小型車普通駕駛執照可供吊扣。此等因法令所產生執行技
    術層面之困難，本應由行政機關因應法令之變更，而精進其
    行政執行成效，要不得因無駕駛執照可供吊扣執行之困難，
    為求行政上之便利，反棄法令於不顧，逕吊扣其持有各級車
    類之駕駛執照。是此技術層面之問題，要難據為原處分合法
    之理由。再交通部九十六年十月十八日交路字第０九六００
    ０九七０七號函雖稱：「…如無當時駕駛車種之駕駛執照，
    仍應吊扣其持有其他車種之駕駛執照」等情，但該函係屬一
    般行政命令，未具法律效力，雖可供本院參考，但並無拘束
    本院之效力。綜上，受處分人駕駛自用小客車，經測定酒精
    濃度超過規定標準，應僅能裁處吊扣其違規時之小型車普通
    駕駛執照，不得再吊扣受處分人所持有各級車類之駕駛執照
    。原審調查後，認受處分人之聲明異議有理由，就原處分關
    於吊扣受處分人之職業大客車駕駛執照十二個月部分予以撤
    銷，固無不合，惟原裁定認受處分人係因取得高一級車類之
    駕駛資格而換發駕駛執照，准其駕駛較低級車類之車輛，亦
    即受處分人係領有職業大客車駕駛執照而駕駛自用小客車，
    實際上並無自用小客車之駕駛執照，故事實上不能對自用小
    客車駕駛執照予以執行，則其結果與不罰無異，乃逕諭知不
    罰云云，則非無可議。蓋原裁定改裁不罰，似與道路交通管
    理處罰條例第三十五條第一項之規定有違；且非職業駕駛者
    駕駛自用小客車，經測定酒精濃度超過規定標準，須吊扣其
    小型車普通駕駛執照，而職業駕駛者駕駛自用小客車，經測
    定酒精濃度超過規定標準，反均不須吊扣駕駛執照，恐亦非
    事理之平。準此，現階段是否可逕以受處分人實際上並無自
    用小客車之駕駛執照，事實上不能對自用小客車駕駛執照予
    以執行，其結果與不罰無異，即逕諭知不罰云云，非無再研
    究之餘地。原處分機關抗告意旨指摘原裁定不當，認仍應吊
    扣受處分人之職業大客車駕駛執照一年云云，雖無理由，但
    原裁定既有上述可議之處，應由本院將原裁定予以撤銷。茲
    為維護受處分人審級之利益，爰將本件發回原審法院更為適
    法之裁定。
五、據上論結，應依道路交通案件處理辦法第二十六條、刑事訴
    訟法第四百十三條前段，裁定如主文。
中    華    民    國     97    年    7    月    22    日
            刑事第八庭  審判長法  官  羅  得  村
                              法  官  吳  進  發
                              法  官  劉  榮  服
上列正本證明與原本無異。
不得再抗告。
                              書記官  周  巧  屏
中    華    民    國     97    年    7    月    22    日


司法院資訊處製作；財團法人民間司法改革基金會備份。
